【裁判字號】    99,重訴,36
【裁判日期】    990727
【裁判案由】    塗銷抵押權登記
【裁判全文】
臺灣嘉義地方法院民事判決              99年度重訴字第36號
原      告  乙○○
訴訟代理人  吳宏輝律師
複  代理人  劉興文律師
被      告  甲○○
訴訟代理人  嚴庚辰律師
            林琦勝律師
複  代理人  何永福律師
上列當事人間塗銷抵押權登記事件，本院於民國99年7 月13日言
詞辯論終結，判決如下：
    主  文
原告之訴駁回。
訴訟費用由原告負擔。
    事實及理由
一、原告方面：
  (一)聲明：
    1.被告甲○○應將座落嘉義縣義竹鄉○○段義竹小段512 地
      號，面積3,265 平方公尺，權利範圍全部之土地（下稱系
      爭土地）及其上同段同小段77建號建物所有權全部，由嘉
      義縣朴子地政事務所於93年以朴登普字第017430號收件，
      於93年3 月9 日登記，所設定之共同擔保債權總金額新台
      幣（以下同）700 萬元整，存續期間自93年3 月3 日起至
      123 年3 月3 日止之第二順位抵押權設定登記予以塗銷。
    2.訴訟費用由被告負擔。
    3.願供擔保請准宣告假執行。
  (二)陳述：
    1.緣原告乙○○與被告間係為翁媳關係，系爭土地亦係為原
      告所有，然於86年間，被告出面向原告要求將系爭土地，
      以及坐落該土地上未辦理保存登記之鋼骨造倉庫之建物，
      於93年以朴登普字第017430號收件，於93年3 月9 日登記
      ，所設定之擔保債權總金額700 萬元整之抵押權，雙方並
      約定於抵押權期限屆滿後，該地上物所有權屬原告所有，
      此有抵押權設定契約書可稽。
    2.詎料，上開抵押權期限尚未屆滿，被告竟未依上開抵押權
      設定時之約定，更未經原告之同意，即將上開坐落系爭土
      地上之地上物即鋼骨造倉庫，於98年7 月30日由富翁企業
      有限公司賣給第三人蔡水明，並拆除完畢。按「抵押權除
      法律另有規定外，因抵押物滅失而消滅。」民法第881 條
      第1 項前段定有明文。查本案系爭抵押物既已不存在，則
      抵押權自應塗銷，為此原告爰依上開規定提起本件訴訟，
      請求被告應塗銷系爭抵押權登記。
    3.又，按「抵押權係從屬於債權而存在，必先有被擔保之債
      權存在，而後抵押權始得成立，而其債權及抵押權恒屬於
      同一人……，此乃抵押權之從屬性使然（參照民法第870
      條）」（最高法院83年度台上字第423 號判決要旨參照）
      ；質言之，抵押權之成立以債權已存在為前提，債權若不
      存在，抵押權亦不成立，此為抵押權成立上之從屬性，而
      抵押權之成立，違反其成立上之從屬性者，應屬無效，是
      以縱有抵押權之登記，該項登記亦屬無效。查系爭鐵皮廠
      房雖為被告所有，惟係興建於原告所有系爭土地上，原告
      均無收取任何租金，供被告無償使用，故兩造於抵押權設
      定契約書議定被告應於106 年4 月1 日（應為123 年3 月
      3 日之誤）抵押權到期後，將上開廠房及地上物即全歸原
      告所有等語，然抵押債權人即被告，卻未依抵押權設定之
      約定，竟將原告所有坐落系爭土地上之地上物即鋼骨造倉
      庫賣予他人並拆除完畢，足證本案就系爭鋼骨造工廠之擔
      保債權已不存在，故被告對原告設定抵押權之原因亦不存
      在，而系爭抵押權既不存在，被告自應塗銷系爭抵押權登
      記。
    4.按「稱普通抵押權者，謂債權人對於債務人或第三人不移
      轉占有而供其債權擔保之不動產，得就該不動產賣得價金
      優先受償之權。」，民法第860 條定有明文。又依擔保物
      權，係指以確保債務之清償為目的，而於債務人或第三人
      之物定物或權利上所設定之一種限定物權。查抵押權是擔
      保物權，須以有債權之存在方能設定之，但事實上原告並
      無積欠被告任何款項，被告亦無借款或給付其他實物給原
      告，而當初被告前往設定700 萬之抵押權，或為先前1000
      萬之抵押權，乃皆因被告保管有原告持有之系爭土地所有
      權狀，且要強迫原告及其夫婿出具印鑑證明而逕行持往代
      書處辦理，原告因礙於被告乃長輩，且為家族和氣考量，
      迫於情勢不得不讓被告作設定。實則，該抵押權載明坐落
      系爭土地上之建物，於抵押權期限屆滿將歸土地所有權人
      所有，但被告卻縱容其女即富翁公司之負責人將之拆除假
      賣於第三人。抵押權以有債權存在為必要，此方符合抵押
      物權之性質，且物權具有法定主義，不得由當事人恣意設
      定與物權法不符之抵押權，本件原告並未積欠被告任何款
      項，被告亦無借出任何款項或支付任何實物於原告，故抵
      押權之主債權實不存在，原告乃因家族和氣使然，多所犧
      牲，敬請鈞長明查。
  (三)證據：提出建物登記謄本、系爭土地登記謄本、土地登記申
    請書及抵押權設定契約書、買賣契約書（均為影本）。
二、被告方面：
  (一)聲明：
    1.原告之訴駁回。
    2.訴訟費用由原告負擔。
    3.如受不利判決願供擔保請准免予假執行。
  (二)陳述：
    甲、程序方面：
      1.被告不同意原告起訴以抵押物滅失為理由，嗣後又變更
        為以主債務不存在為理由。
      2.被告不同意原告追加塗銷建物抵押權登記之訴。
    乙、實體方面：
      1.查系爭土地，係由被告所出資購買，當時被告因無自耕
        農身份乃借用原告名義辦理登記，被告曾於他案主張原
        告應將土地返還，雖經鈞院認定被告無法證明係借用原
        告名義登記，但原告於該案中自承取得系爭土地的原因
        為長期在富翁公司工作未支薪，被告始贈與系爭土地，
        系爭土地既為被告所贈與，且在原告取得所有權後隨即
        設定抵押權、擔保被告得使用土地之權利到123 年3 月
        3 日止，多年來富翁公司廠房設置在系爭土地上，顯然
        被告仍保有對系爭土地的管理使用權，此為兩造於另案
        所不爭執，被告既保有對系爭土地的管理使用權，自毋
        需因使用土地給予原告任何代價，故原告主張雙方約定
        抵押權到期後，由原告取得系爭廠房所有權，為使用土
        地之對價云云，即非可採。
      2.次查關於系爭土地上之廠房被告雖於設定抵押權登記時
        約定於123 年抵押權期限屆滿時同意將地上物所有權贈
        與給原告，其性質為單純附期限之贈與，按贈與物之權
        利未移轉前贈與人得撤銷其贈與，民法第408 條第1 項
        前段定有明文，系爭廠房並未交付由原告取得所有權，
        被告仍得撤銷贈與，且被告亦已以義竹郵局存證信函第
        33號送達原告撤銷贈與，有後附存證信函影本可稽，故
        縱使富翁公司因經營不善而將地上廠房拆除出售給訴外
        人蔡水明，亦非屬抵押物滅失。
      3.綜上所述系爭土地辦理抵押權設定的原因係為擔保被告
        得以繼續使用管理系爭土地到123 年3 月3 日止，與地
        上物於抵押期限屆滿後同意將地上物贈與給原告，二者
        之間並無任何主權利與從權利關係，土地上之廠房遭訴
        外人富翁公司拆除與被告無關，原告依民法第881 條第
        1 項前段之規定主張因抵押物滅失抵押權而消滅並無理
        由，蓋土地上之廠房並非抵押物亦未設定抵押權。
      4.依據民法第861 條第1 項，抵押權係為擔保債權之履行
        而存在，故基於抵押權之從屬性，若抵押權擔保之債權
        並不存在，抵押權亦不存在，合先敘明。次依民法第86
        1 條第1 項但書意旨，抵押權人及抵押人就抵押權擔保
        之債權，本可基於契約自由及當事人自治自行約定，最
        高法院47年台上字第535 號判例亦同此旨。故抵押權擔
        保之債權雖以金錢債權為常，但不以金錢債權為限，僅
        需抵押權擔保之債權得以轉化為金錢債權者，即可該當
        抵押權擔保之債權適格。次就抵押權擔保之債權並不以
        為抵押權設定時已發生者為限，以將來可發生之債權為
        被擔保債權，亦非法所不許，最高法院62年台上字第77
        6 號、47年台上字第535 號判例亦同此旨。而消費借貸
        契約如約定於抵押權設定後交付借用物，則將來已有返
        還借用物之債權存在，故當事人就借用物尚未交付前之
        消費借貸契約設定抵押權自無不可，最高法院85年台上
        字第1496號判決亦同此旨，且不僅貸與人就日後借用物
        返還之債權得以抵押權作為擔保，借用人於約定或相當
        期間內使用借用物之債權，亦得設定抵押權作為擔保此
        亦為理所當然。又依民法第153 條、第464 條使用借貸
        為債權契約之一種，由當事人就一方無償以物貸與他方
        使用，他方允於使用後返還其物等作為其契約必要之點
        ，雙方當事人就系爭契約均負有給付義務自不待言，且
        使用借貸與消費借貸其差異僅在於借用物之性質。故使
        用借貸債權雖非金錢債權，惟於使用借貸之債務不履行
        時，亦得轉換為金錢賠償之債權，自可以抵押權擔保該
        債權之履行。又使用借貸為要物契約，若以抵押權為使
        用借貸債權之擔保者，縱於抵押權設定時使用借貸契約
        尚未生效，為顧及商業習慣及交易安全，僅需將來實行
        抵押權時有擔保債權為已足，應解為不違反抵押權之從
        屬性，自為法之所許。
      5.查系爭抵押權擔保之債權為自93年3 月3 日起至123 年
        3 月3 日被告對抵押物使用收益以及於抵押物上建築之
        使用借貸債權，並經約定擔保之權利總金額為700 萬元
        整，以原告同意將被告對於抵押物於權利存續期間無償
        使用抵押物之意旨，原告顯然已拋棄貸與人依據民法第
        472 條得享有之終止權，被告於抵押權存續期間均可就
        抵押物為使用收益，且原告若提前終止該使用借貸契約
        ，亦應賠償原告損害。此項預先拋棄終止權之意思，自
        93年3 月更新前於同一抵押物設定之抵押權之其他約定
        事項第五項「在使用期限內債務人不得主張收回或終止
        土地無償提供由債權人使用收益等事項之要求，否則土
        地所有權人應負損害賠償之全部責任。」亦可證明。綜
        上所述，依據上開就抵押權擔保之債權性質，原告與被
        告間之使用借貸債權自得以抵押權進行擔保，且擔保之
        權利總金額即原告使用借貸契約債務不履行應給付之賠
        償總額，此情亦為原告所熟知，並將其登記於抵押契約
        書，今原告復爭執系爭抵押權不存在並應予塗銷自無理
        由。
三、得心證之理由：
  (一)程序方面：
    1.按，訴狀送達後，原告不得將原訴變更或追加他訴。但有
      下列各款情形之一者，不在此限：二、請求之基礎事實同
      一者；又按，不變更訴訟標的，而補充或更正事實上或法
      律上之陳述者，非為訴之變更或追加。民事訴訟法第255
      條第1 項第2 款、同法第256 條分別定有明文。所謂請求
      之基礎事實同一，係指變更或追加之訴與原訴之主要爭點
      有共同性，各請求利益之主張在社會上可認為同一或關聯
      ，而就原請求之訴訟及證據資料，於審理繼續進行在相當
      程度範圍內具有同一性或一體性，得期待於後請求之審理
      予以利用，俾先後兩請求在同一程序得加以解決，避免重
      複審理，進而統一解決紛爭。
    2.查本件原告於99年5 月3 日起訴時原聲明：被告應將系爭
      土地權利範圍全部，由嘉義縣朴子地政事務所於93年以朴
      登普字第017430號收件，於93年3 月9 日登記，所設定之
      共同擔保債權總金額700 萬元整，存續期間自93年3 月3
      日起至123 年3 月3 日止之第二順位抵押權設定登記予以
      塗銷。嗣於99年6 月30日具狀追加訴之聲明為：被告應將
      系爭土地及其上同段同小段77建號建物所有權全部，由嘉
      義縣朴子地政事務所於93年以朴登普字第017430號收件，
      於93年3 月9 日登記，所設定之共同擔保債權總金額700
      萬元整，存續期間自93年3 月3 日起至123 年3 月3 日止
      之第二順位抵押權設定登記予以塗銷。核為追加訴之聲明
      ，但其所為追加與原訴之請求間具有共同性，且在社會生
      活上可認為關連，而就原請求之訴訟及證據資料，於審理
      繼續進行在相當程度範圍內具有一體性，得期待於後請求
      之審理予以利用，故其追加之聲明與原訴之基礎事實顯屬
      同一，而符合民事訴訟法第255 條第1 項第2 款規定，應
      予准許。
    3.又，原告原本起訴主張，本件第二順位抵押權除系爭土地
      外，並以其上搭建之鋼骨造倉庫建物為抵押物，惟該倉庫
      已由訴外人蔡水明購得並拆除完畢，則本件抵押權已因抵
      押物滅失而消滅，乃本於民法第767 條所有物妨害除去請
      求權之法律關係，請求被告塗銷前開第二順位抵押權之設
      定登記。其後復又主張，基於抵押權之從屬性，前開抵押
      權所擔保之債權為不存在，從而，應認抵押權亦不存在，
      被告自應塗銷系爭抵押權登記。原告此部所為，並未涉及
      訴訟標的或訴之聲明之追加或變更，僅係法律上陳述之補
      充或更正，而為法之所許，亦合先敘明。
  (二)實體方面：
    1.本件原告以其名下所有之系爭土地，及該地上77建號、門
      牌號碼為嘉義縣義竹鄉傳芳村516 之1 號建物等所有權全
      部，於93年間，為被告設定存續期間為93年3 月3 日起至
      123 年3 月3 日止，共同擔保債權總金額700 萬元之第二
      順位抵押權此情，為兩造所不爭執，並有原告提出為被告
      不爭執為真正之土地、建物登記謄本、土地登記申請書、
      抵押權設契約書等在卷以佐，可以信實。原告復主張，被
      告未經原告同意，將坐落系爭土地上之未辦理保存登記之
      鋼骨造倉庫，於98年7 月30日由富翁企業公司賣給訴外人
      蔡水明，並已經拆除完畢，則本件第二順位抵押權應因抵
      押物滅失而消滅，被告應塗銷前開抵押權設定登記等語。
      則為被告所否認，並以：前開鋼骨造倉庫遭富翁公司出賣
      而拆除與被告無關，本件抵押權之抵押物並未滅失等語置
      辯。經查，前開鋼骨造倉庫已為訴外人蔡水明拆除此情，
      固亦為兩造所不爭執，但本件第二順位抵押權係以原告名
      下所有系爭土地，及地上之77建號、門牌號碼為嘉義縣義
      竹鄉傳芳村516 之1 號之建物所有權全部為抵押權設定標
      的，其抵押物並未包括前揭「未辦理保存登記」之鋼骨造
      倉庫，已如前述，是原告以該倉庫為人拆除為由，主張前
      揭抵押權已因抵押物滅失而消滅，顯與卷內客觀事證違背
      而不可採，至屬灼然。從而原告以此為由，請求塗銷抵押
      權設定登記，即非法之所許。
    2.再按，民法第199 條明文規定：「債權人基於債之關係，
      得向債務人請求給付。給付，不以有財產價格者為限。不
      作為亦得為給付。」。準此，基於抵押權之從屬性，抵押
      權之設定固須有擔保債權存在；但此種債權，雖以金錢債
      權為常，但不以此為限，其他種類債權，如以具有財產價
      值之財貨為給付標的之實物債權，或以不作為為給付標的
      或其他不具財產價值之給付為標的之債權，均得為抵押權
      之擔保債權，此係因該等債權於債務人不為履行時，均可
      轉變成損害賠償之金錢債權型態。參綜本件抵押權設定契
      約書於「申請登記以外之約定事項」欄位記載：「本抵押
      物是擔保權利人於本抵押物上建築地上建築物即使用期限
      內之擔保」；而其權利存續期限則約定為「93年3 月3 日
      起至123 年3 月3 日止」共30年等情可知，本件抵押權乃
      以原告得於抵押權存續期間內，在系爭土地上興建建築物
      使用之權為擔保債權，依前開說明，即為法之所許，且與
      前開未辦理保存登記建物是否存在顯不相關。故原告本於
      原告並未積欠被告任何款項，且前開倉庫已經遭人拆除等
      理由，主張被告前揭第二順位抵押權因其擔保債權並不存
      在，基於抵押權之從屬性，應認該抵押權亦不存在，乃本
      於民法第767 條所有物妨害除去請求權之法律關係，請求
      被告塗銷系爭抵押權之設定登記，亦於法不合，不應准許
      ，應予駁回。
四、本件判決基礎已臻明確，兩造其餘主張陳述、所提之證據及
    聲請調查之證據，經本院審酌後，認均不足以影響本判決之
    結果，均毋庸再予論述，附此敘明。
五、據上論結，本件原告之訴為無理由，依民事訴訟法第78條，
    判決如主文。
中    華    民    國    99    年    7     月    27    日
                  民二庭法  官  陳思睿
以上正本係照原本作成。
如對本判決上訴須於判決送達後20日內向本院提出上訴狀如委任
律師提起上訴者，應一併繳納上訴審裁判費。
中    華    民    國    99    年    7     月    27    日
                        書記官  張富

司法院資訊處製作；財團法人民間司法改革基金會備份。
